【裁判字號】    93,智,3
【裁判日期】    970722
【裁判案由】    侵權行為損害賠償
【裁判全文】
臺灣臺南地方法院民事判決                 93年度智字第3號
原      告  丙○○
被      告  甲○○
訴訟代理人  乙○○
上列當事人間請求侵權行為損害賠償事件，經本院於民國97年7
月8日言詞辯論終結，判決如下：
    主      文
原告之訴駁回。
訴訟費用新台幣壹萬仟柒佰柒拾壹元由原告負擔。
    事實及理由
一、原告主張：
（一）被告甲○○係設在臺南市○○路○段三六巷二00弄四八號
      「進鑫工業社」之負責人，明知「新型第一六二六七一號
      出水裝置之結構改良」業經原告丙○○依法取得新型專利
      權（以下簡稱系爭專利），竟仍於民國90年5月28日收受
      原告丙○○以存證信函通知停止生產仿冒品後，猶繼續在
      前開地點製造使用侵害上開專利權出水裝置之不鏽鋼內擔
      保溫冷熱飲料桶產品上，並用以販售予不特定之人。嗣於
      90 年6月4日16時許，為警在上址查獲，並扣得仿冒上開
      專利權所製造之出水扳手插梢588支、出水口扳水1支及現
      行生產出水口水龍頭裝置2個等物。原告已向台灣台南地
      方法院檢察署提出刑事告訴，並經檢察官以90年度偵字第
      6684 號起訴在案，惟因專利法於92年2月修正取消刑罰，
      致使被告遭免訴判決（按原告誤為無罪判決）。
（二）按依專利法第105條準用第88條之規定，新型專利權受侵
      害時，得請求賠償損害，而上述損害賠償之計算，依專利
      法第108條準用第84條及第85條之規定，分別為：1.依民
      法第216條之規定，但不提供證據方法以證明其損害時，
      發明專利權人得就其實施專利權通常可獲得之利益，減除
      受害後實施同一專利所得之利益，以其差額為所受損害。
      2.依侵害人因侵權行為所得之利益。於侵害人不能就其成
      本或必要費用舉證時，以銷售該項物品全部收入為所得利
      益。而參照上述之計算損害賠償額如下：被告所販售仿冒
      原告專利權出水裝置之不鏽鋼內膽保溫冷熱飲料桶產品，
      依被告當庭承認約千餘個，每個售價約在新台幣（下同）
      860元左右，茲依商品零售單價乘以1500倍計算，損害賠
      償額為129萬元。
（三）並聲明：
    1.被告應賠償129萬元及自起訴狀繕本送達之翌日起至清償
      日止，按年息百分之五計算之利息。
    2.訴訟費用由被告負擔。
二、被告則以：
（一）被告甲○○並未販賣原告之專利產品。被告在正式生產JH
      -301保溫、保冷茶桶時，於90年4月有委託聯律專利商標
      事務所承辦人乙○○君查証有無侵害他人專利權，並經乙○○君查証後告知並查出有關原告丙○○君之專利「出水
      裝置之結構改良」，因此被告於同年五月初，即刻通知為
      被告製作模具之東佑工藝社修改模具，而將出水頭修改為
      習用之出水頭，而與原告之出水頭裝置不一樣，以迴避侵
      害到原告之專利構造。而被告早在89年7月7日以前即已委
      託東佑工藝社開發出水頭，東佑工藝社並於89年7月7日完
      成模具而89年7月21日試模，那時原告之專利尚未公告。
      因此被告於原告提出告訴前得告原告有專利，既已將侵權
      之水龍頭裝置加以換下而加以銷毀，原告持搜索票在臺南
      市○○路○段三六巷二00弄四八號「進鑫工業社」所扣得
      之出水扳手插梢588支、出水口扳水1支即是回收後預備銷
      毀之物，至於現行生產出水口水龍頭裝置2個則是被告用
      習用之技術所製造，與原告之系爭專利無關，所以被告並
      無專利權侵權之事實。
（二）被告所生產之保溫、冷茶桶是出水頭修改過後於90年5月
      15日、16日才正式上市銷售，因此在市面上之產品並未侵
      害原告之專利權。再者，被告於得知原告之出水頭專利結
      構前，曾提供一些出水頭予鎰輝五金行換修一些損壞之出
      水頭，因其規格相同。但被告於得知原告「出水裝置之結
      構改良」專利後，即刻通知鎰輝五金行戊○○於90年5月3
      日回收，並有鎰輝五金行之回收單可證，由此可證被告決
      無故意侵害他人專利權之情事。
（三）另查，類似原告申請專利之保溫茶桶之外觀及出水頭之產
      品，在日本SILVER ARROW之廚房用品具器之產品之產品目
      錄之內頁463頁裡之產品，皆可見到類似之產品，其係美
      國魯布麥得有限公司所生產，並早於1991年月11日即申請
      專利且核准公告，所以被告目前所生產之出水頭，係一般
      習用或已公開之產品，而無侵害原告專利之情事。
（四））按專利法第98條第1項第1款之規定「申請前已見於刊物
      或以公開使用者」皆依法不得申請取得專利權，所以是尋
      法意，任何專利在申請前不得見於刊物或公開使用，否則
      依法應撒銷其不當取得之專利權。然原告本件的專利結構
      早在申請前已在世界各公開使用：
    1.刊物如德國GEBRUDER HEPP PEORZHEIN公司於2000年所出
      版之產品目錄，在其內頁第27、E3頁一不銹鋼保溫桶之產
      品，而其出水頭上有標示的「HEPP」之商標圖樣，且經原
      告拆解此一出水頭，發現其構造特徵與系爭案之專利特徵
      完全相同。且由其產品上之商標圖樣知為該公司所生產的
      ，而其公開發行之日期更在系爭案核准公告之89年8月11
      日之前，因為依合理邏輯之推斷，2000年發行之型錄定在
      年初時即已發行。
    2.另查一本德國GEBRUDER HEPP PFORZHEIN公司更早所發行
      之型錄，其公司係在西元1863年即已成立，並由該型錄內
      頁第50頁所示之不銹鋼保溫桶，而其出水頭與前揭2000
      年型錄內之產品相同，並同時在產品上有相同之標示有商
      標圖樣，且由內頁第1頁內之廠房背景顯示，很明顯可以
      看出其時空背景更早於前揭2000年之廠商背景，因此依合
      理邏輯推斷，此型錄更早於前揭型錄，而且在兩者之型錄
      內皆揭示有相同之產品，故可證早在系爭案申請專利前，
      即有公開使用或見於刊物之事實。
    3.又美商美爾公司所生產之保溫桶，在其出水頭上有標示商
      標圖樣，其係在85年03月08日即在中華民國提出商標註冊
      申請，而其申請與註冊日期皆早於系爭案之專利申請日期
      ，而且由該出水頭之拆解零件之結構特徵觀之，完全與系
      爭專利相同，故可證系爭案在申請專利前，即有相同之產
      品公開使用之事實。
    4.因此原告申請專利前，即已違反專利法第98條第1項第1款
      之規定，況且告未在專利物品或其包裝上標示專利證書號
      數，依法不得請求損害賠償，原告請求被告賠償並無理由
      。
（五）並聲明：
    1.請求駁回原告之訴及其假執行之聲請。
    2.訴訟費用由原告負擔。
    3.如受不利判決，原提供擔保請准予宣告免為假執行。
三、本院依職權調閱本院91年度易字第1659號被告甲○○違反專
    利法刑事偵審執行卷宗（含台南市警察局第三分局南市警三
    刑偵字第372號偵查卷宗、台灣台南地方法院檢察署90年度
    聲字第555號、90年度偵字第6684號偵查卷宗、92年度執他
    字第1742號執行卷宗）。
四、兩造不爭執之事項：
（一）原告於88年7月向經濟部智慧財產局申請「出水裝置之結
      構改良」之新型專利，經該局編為00000000號審查，於89
      年8月11日審定准予專利，專利權期間自民國89年8月11日
      至100年7月7日止。
（二）原告於90年5月28日以存證信函通知被告違反專利法，被
      告有收到存證信函。
（三）90年6月4日，警察在被告經營之進鑫工業社查獲並扣得出
      水口扳手插梢588支、出水口扳手1支及現行生產出水口水
      龍頭裝置2個，並經台灣台南地方法院檢察署檢察官以90
      度偵字第6684號以被告犯專利法125條、128條罪嫌而提起
      公訴，嗣因專利法已廢止刑罰而由本院91年度易字第1659
      號諭知免訴判決確定。台灣台南地方法院檢察署於92年7
      月3日將前開扣案之出水口扳手插梢、出水口扳手、出水
      口水龍頭發還被告。
五、兩造之爭點及論述：
    查原告主張被告所產製之產品落入系爭專利之範圍而侵害伊
    所屬之系爭專利權，自得提起本件訴訟，請求被告賠償其所
    受之損害等情，為被告所否認，並以前揭情詞置辯。查原告
    主張被告於90年5、6月間侵害其專利權，惟專利法已於91、
    92、93年間修正及施行新法，故本件應適用91年1月1日修正
    施行前即86年5月7日修正之舊專利法，先予敘明。查本件首
    應審究：本件是否有舊專利法第105條準用第82條前段之適
    用，致原告不得請求損害賠償抑或本件有專利法第82條但書
    之適用，仍得請求損害賠償。現述如后：
（一）按新型專利權人，除本法令有規定者外，專有排除他人未
      經其同意而製造、為販賣之要約、販賣、使用或為上述目
      的而進口該新型專利物品之權。又新型專利權受侵害時，
      專利權人得請求賠償損害，並得請求排除其侵害，有侵害
      之虞者，得請求防止之。專利法第103條第1項、第105條
      準用同法第88條第1項分別定有明文。專利權人如遇有侵
      害之事實，得請求損害賠償、侵害排除及侵害防止三種請
      求權，其中關於損害賠償部分，除非有特別規定，則應回
      歸民事損害賠償原則，採過失責任主義，亦即侵權行為人
      應有故意或過失時，方應負擔損害賠償責任，此觀專利法
      第105條準用同法第82條前段規定「新型專利權人應在專
      利物品或其包裝上標示專利證書號數，並得要求被授權人
      或特許實施權人為之；其未附加標示者，不得請求損害賠
      償」。即法律規定推定侵權行為人無過失無庸負擔損害賠
      償之相關規定。經查，原告系爭專利產品上及外包裝皆無
      我國專利證書號數或申請專利號數之標示，以告知他人其
      專利權存在，此經原告向台南市警察局第三分局提出刑事
      告訴時，提出系爭專利產品照片附卷，有前揭警卷足按，
      原告並自認：「有無標示我不記得，．．，專利號碼並不
      需要讓一般人知道。要製作的人自己要去查。」、「這不
      是很重要的問題，政府沒有這樣規定，所以我就沒有標示
      。」（見本院卷第309頁、311頁），故原告明顯有違反專
      利法上之標示義務。
（二）復按，新型專利權人在專利物品或其包裝上未附加標示者
      ，不得請求損害賠償。但侵權人明知或有事實足證其可得
      而知為專利物品者，不在此限。專利法第105條準用同法
      第82條但書定有明文可參。原告復主張其已寄發存證信函
      予被告，被告仍有繼續銷售之情事，故本件應有專利法第
      82條但書之適用，惟為被告所否認。按原告雖曾於90年5
      月28日以台南新南郵局存證信函第548號通知被告停止侵
      害原告所有系爭專利權之行為及文到三日內出面協調處理
      ，被告已收受該存證信函，此有存證信函在卷可稽（見前
      揭台南市警察局第三分局偵查卷宗）。惟查：
    1.原告雖曾於90年5月28日以存證信函請被告停上一切仿冒
      侵害之行為，然該函文中並未詳予說明原告有何依據，足
      以證明被告之產品是如何侵害原告之系爭專利。故實無法
      僅因原告寄發說明未臻明確之存證信函，認定被告明知或
      可得而知其生產之產品有侵害系爭專利。
    2.再查，原告在提出刑事告訴時，同時提出聖橋國際專利商
      標專利事務所出具之專利鑑定報告，認為待鑑物之出水裝
      置結構（上有牛88字樣），其整體結構、造型與系爭專利
      完全相同及範圍雷同，應構成專利權侵害，此有該鑑定報
      告附於前揭警卷足憑。惟前開待鑑定物是原告稱是在市場
      上買到保溫保冷桶，被告坦承該保溫保冷桶係其所製造，
      但出水頭看不出來是否被告所製作，況且被告製造之出水
      頭是採用習用之技術，並無使用原告之系爭專利，並否該
      鑑定報告。按前開聖橋國際專利商標專利事務所出具之專
      利鑑定報告，認為待鑑物構成原告之專利權侵害，惟該報
      告中並未提及係由何處取得出水頭供作待鑑定物、係以何
      標準拆解待鑑定物之技術特徵，且如基於全要件原則，符
      合文義讀取後，為何並未再基於逆均等論判斷是否構成侵
      權。相較於一般專利侵權之鑑定報告，該鑑定報告顯嫌粗
      糙、簡陋，且出具該鑑定報告者即為原告之告訴代理人，
      此種未檢附專業機關所為之鑑定報告亦未具體敘明受侵害
      事實，尚難認被告確實有侵權之情事。
    3.復查，被告於收受前開存證信函後，不及一週於90年6月
      4日即遭原告偕警持搜索票在被告經營之進鑫工業社查獲
      並扣得出水口扳手插梢588支、出水口扳手1支及現行生產
      出水口水龍頭裝置2個，此有扣押物品清單附於前開90 年
      度偵字第6684號卷宗第2頁足憑。被告辯稱上開出水口扳
      手插梢588支、出水口扳手1支是在90年5月間，因得知原
      告之出水頭專利結構前，曾提供一些出水頭予鎰輝五金行
      換修一些損壞之出水頭，因其規格相同。但被告於得知原
      告「出水裝置之結構改良」專利後，即刻通知鎰輝五金行
      戊○○於90年5月3日回收，並提出回收單一紙（見本院卷
      第30頁）為證，及據證人戊○○到庭證稱：「（問：是否
      為鎰輝五金行負責人?）是。（問：90年間是否向被告拿
      過水龍頭70個?）有，但數量不知道，我有拿水龍頭及茶
      桶。（問：水龍頭是否侵害到原告專利權?）我不清楚。
      （問：被告是否有向你通知回收的事?）有，時間不記得
      ，太久了。被告也沒說明回收的理由，只說回收水龍頭。
      我向他買的水龍頭大部分都賣出了，剩下的全讓他收回。
      （問：嗣後是否再向被告買水龍頭及茶桶?）有，再買的
      水龍頭外表看是一樣，但內部構造如何我不知道，我無法
      判斷有無侵害原告專利權或是用習用方式所製造。」（見
      本院卷第272頁、273頁）被告抗辯稱其在不知之情形下誤
      用原告之專利製造出水頭，但在90年5月間發覺後即全面
      回收該批出水頭，應可信為真實。
    4.又被告經警扣押之「現行生產出水口水龍頭裝置2個」，
      原告主張此可證實被告有繼續製造及販賣侵害原告專利權
      之事實。然查，被告抗辯稱其在90年5月得知所製造之出
      水頭有侵害原告之專利權後，旋即修改模具，此經證人丁○○到庭證述被告在委託製造完成後約一個月，說有問題
      又委託修改模具等語在卷（見本院卷第306-308頁），核
      與被告主張相符。查上開經警搜索扣押之被告「現行生產
      出水口水龍頭裝置2個」，因專利法廢除刑罰後，被告經
      本院判決免訴確定，於92年7月3日由台灣台南地方法院檢
      察署以掛號包裹發還被告，此經本院調閱該署92年度執他
      字第1742號卷宗核閱無誤，並有掛號包裹執據影本在卷（
      見院卷第261頁）。查被告收受上開水龍頭係在92年7月間
      ，距離原告提起本件損害賠償訴訟之92年12月24日，有相
      當時日，當時尚不知有本件訴訟而由被告銷燬水龍頭，此
      經被告陳明在卷，此水龍頭既未鑑定，尚難遽認有何侵害
      原告之系爭專利權。此外，復查其他證據足資證明被告在
      收受原告存證信函後，被告仍用原告之系爭專利製造販賣
      出水頭，原告此部分之主張即無足採。
（三）綜上，原告違反專利法上之標示義務，亦無法證明被告明
      知或可得而知其生產之產品有侵害系爭專利，殊不論系爭
      出水頭有無落入系爭專利之申請專利範圍中，原告既無法
      證明被告有侵害系爭專利之故意、過失，自不得訴請被告
      負擔損害賠償責任。
六、綜上所述，原告違反專利法上之標示義務，亦無法證明被告
    明知或可得而知其生產之產品有侵害系爭專利，且被告現無
    侵害系爭專利之情事，從而，原告依據侵權行為之法律關係
    ，請求被告連帶賠償129萬元及法定遲延利息為無理由，應
    予駁回。
七、因本件事證已臻明確，兩造其餘主張陳述及所提之證據，經
    本院斟酌後，認與判決結果不生影響，均毋庸再予論述，附
    此敘明。
八、訴訟費用負擔之依據：民事訴訟法第78條。
中    華    民    國    97    年    7     月    22    日
                  民事第三庭    法  官  張麗娟
以上正本係照原本作成。
如不服本判決，應於送達後廿日內，向本院提出上訴狀並表明上
訴理由，如於本判決宣示後送達前提起上訴者，應於判決送達後
廿日內補提上訴理由書（須附繕本）。
中    華    民    國    97    年    7     月    22    日
                                書記官  楊宗倫


司法院資訊處製作；財團法人民間司法改革基金會備份。
